臺灣臺中地方法院民事判決
                                     110年度訴字第1528號
原      告  王惠子  

            王惠眞  
            王惠美  
            王焉焜  
共      同
訴訟代理人  陳惠伶律師
被      告  陳俊邑  
訴訟代理人  謝秉錡律師
複  代理人  徐湘閔律師
上列當事人間請求塗銷所有權移轉登記事件，本院於民國111年2
月25日言詞辯論終結，判決如下：
    主  文
原告之訴駁回。
訴訟費用由原告負擔。
    事實及理由
一、原告主張：被告於民國108年4月23日藉由被繼承人王耕一不
    知其所有如附表所示土地（下合稱系爭土地）之面積及位置
    ，詐稱王耕一有位於山谷底之幾坪土地，致王耕一陷於錯誤
    ，以新臺幣（下同）20萬元出賣系爭土地（110年度公告現
    值為189萬8,910元）予被告（下稱系爭買賣契約），並於同
    年6月5日完成所有權移轉登記（下稱系爭移轉登記）。嗣王
    耕一於110年2月22日死亡，原告及訴外人王焉宗為王耕一之
    繼承人。原告王惠子於代書辦理遺產繼承登記時，方知上開
    情事，故原告依民法第92條規定，以起訴狀繕本、110年7月
    9日民事追加原告狀繕本送達為撤銷之意思表示。爰依民法
    第767條第1項前段、第821條、第828條及第1148條規定，請
    求被告塗銷系爭移轉登記，並聲明：被告應塗銷系爭移轉登
    記，回復為王耕一所有。
二、被告則以：伊未以原告所稱話術詐欺王耕一，因系爭土地原
    非登記為王耕一所有，尚需行更正名義登記之程序，伊與王
    耕一簽立系爭買賣契約時，更正登記尚未確定，故買賣價金
    為「特定價格」，與一般正常交易價格有落差亦屬正常，難
    以此認定伊有詐欺之行為。又系爭買賣契約所載「圳堵段52
    -17地號土地」乃圳堵段52-7地號土地之誤載，伊無報以錯
    誤地號之故意。另原告所為撤銷詐欺之意思表示，其起算日
    應以王耕一於108年4月23日作成意思表示為準，故已罹於1
    年除斥期間等語，資為抗辯，並聲明：原告之訴駁回。
三、查王耕一於27年4月10日出生、110年2月22日死亡，其繼承
    人為原告、王焉宗。其原為系爭土地之所有權人，於108年6
    月5日（原因發生日期為108年4月23日）將系爭土地以買賣
    為原因，移轉所有權登記予被告等事實，為兩造所不爭執（
    見本院卷第357頁），首堪認定為真正。
四、得心證之理由：
　㈠民事訴訟如係由原告主張權利者，應先由原告負舉證之責，
    若原告先不能舉證，以證實自己主張之事實為真實，則被告
    就其抗辯事實，即令不能舉證，或其所舉證據尚有疵累，亦
    應駁回原告之請求。次按民法第92條第1項前段規定，因被
    詐欺而為意思表示者，表意人得撤銷其意思表示，其所欲保
    護之法益為「表意者意思表示形成過程之自由」，且所稱詐
    欺行為，係指對於表意人意思形成過程屬於重要而有影響之
    不真實事實，表示其為真實，而使他人陷於錯誤、加深錯誤
    或保持錯誤者而言，不包括就行為對象（事或物）之特性為
    不實或誇大之陳述，欲以價值判斷影響表意人決定自由之情
    形。至不真實之事實是否重要而有影響意思之形成，應以該
    事實與表意人自由形成意思之過程有無因果關係為斷（最高
    法院100年度台上字第858號判決）。本件原告主張王耕一受
    被告詐欺而訂立系爭買賣契約，即應就王耕一形成出賣系爭
    土地之意思表示時，被告有何詐欺行為乙節負舉證責任。
　㈡本件原告雖主張被告與訴外人即與王耕一洽談之業務江政益
    、承辦系爭移轉登記之地政士許景明故意隱瞞王耕一得單獨
    繼承王象遺產之事，而誤以為只繼承王象遺產應繼分32分之
    1比例之面積。嗣於系爭買賣契約上，將重測前神岡區圳堵
    段52-7地號土地誤載為57-17地號土地，且未記載土地面積
    ，至王耕一無法查詢相關資料，而認系爭土地乃位於山谷底
    之幾坪土地，以此詐術致王耕一陷於錯誤等語，並提出系爭
    買賣契約、土地登記申請書、系爭土地地籍航照圖為據（見
    本院卷第71至121頁），然查：
　⒈王耕一通曉土地買賣事宜，且知悉系爭土地大致位置及實際
    情況，證人江政益有將系爭土地之謄本與衛星圖拿給王耕一
    觀看，王耕一知曉其持分面積約為1分地（即969.917平方公
    尺）等節，業據江政益、證人即王耕一之子王焉宗證述明確
    （見本院卷第391至394、395頁），衡以王焉宗為王耕一之
    子，有繼承王耕一遺產之資格；江政益未從本件領取仲介費
    用（見本院卷第398頁）等情，其等要無刻意迴護被告而甘
    冒偽證罪風險之動機，故其等證言應可採信。王耕一就系爭
    土地之具體位置應已有相當程度之認識，且亦知悉土地面積
    大小，尚難認有原告主張故意隱瞞土地面積大小，致王耕一
    無從了解系爭土地，僅能被動接受被告資訊之情形。
　⒉系爭買賣契約雖將附表編號1所示土地地號記載為57-17地號
    土地（見本院卷第111頁），然與之同日簽立交予地政機關
    為登記申請之用的土地所有權買賣契約書，已明確記載買賣
    標的為重測前神岡區圳堵段52-7地號土地及同段52-13地號
    土地，且亦有載明面積各為3,652、93平方公尺，權利範圍
    均為4分之1，並有王耕一在上簽名蓋印（見本院卷第115頁
    ），原告亦不爭執上開契約均為王耕一親簽之事實（見本院
    卷356、388頁）；兼以系爭買賣契約、土地所有權買賣契約
    書於簽約當日均有向王耕一確認，王耕一當日身體狀況良好
    ，系爭買賣契約書所載地號為誤植等節，亦據證人許景明證
    述在卷（見本院卷第399至401頁），可見王耕一閱覽過系爭
    土地之土地所有權買賣契約書，理應就系爭土地之面積、地
    號有所認識。況王耕一知悉其持有系爭土地面積為一分地，
    核與上開所有權買賣契約書所載權利範圍之面積相當【即以
    3,652平方公尺×1/4（權利範圍）＝913平方公尺）】，亦徵
    王耕一知悉系爭土地之面積。尚難僅以系爭買賣契約地號有
    誤，且未載明土地面積，即認王耕一於形成出賣系爭土地之
    過程，被告曾提供重要而有影響之不真實事實之行為。
　㈢至原告主張系爭土地110年度公告現值為189萬8,910元，且土
    地所有權買賣移轉契約書所載價金為187萬2,500元，被告以
    20萬元取得系爭土地，對價顯不相當，故被告確有詐欺行為
    部份：
　⒈依江政益證稱：一開始107年找到王耕一時，只是想要把訴外
    人即王耕一祖先王象土地部份辦理繼承，王耕一認為浪費錢
    所以沒有要辦。我後來知道王耕一可以單獨繼承王象土地後
    跟他說，王耕一就說可以讓我幫他處理繼承的問題，是我要
    去找買方或怎樣都行，但是他要實拿30萬元，但後來沒下文
    就擱置了。大概1年後我有找到被告，被告要我再去砍價，
    王耕一說最低只能20萬元，然後就談成功了，許景明才要我
    去申請農業用地作農業使用證明書等語（見本院卷第395至3
    97頁）；王焉宗則證稱：王耕一對土地也了解，沒有意願買
    系爭土地其他共有人之部份，因為實際使用面積也坍塌了。
    王耕一反問如果要賣掉如何處理，過了十幾、二十天以後，
    江政益說有人要買，王耕一的持分可以拿20萬元左右。後來
    王耕一有跟我說土地賣掉了。就我所知，王耕一拿到20萬元
    很開心覺得賺到了等語（見本院卷第390至392頁）；許景明
    證稱：江政益跟王耕一達成以30萬元尋找買方之協議，有簽
    立確定價格的授權書，後來沒有人想要買，王耕一降到20萬
    元再找買方，被告思考很久才決定要買。系爭土地30萬元還
    賣不出去的原因是因為系爭土地為持分地，現況又是高地落
    差很大的駁坎，不好進出，所以使用價值很低，也有產權無
    法登記的風險等語（見本院卷第401頁），可見王耕一於知
    悉系爭土地之情形下，決定以20萬元出售系爭土地之應有部
    份，原告未證明王耕一於形成決定過程中，有何受不實資訊
    影響之情事。
　⒉考諸系爭土地因未辦繼承登記，經臺中市政府地政局於107年
    7月15日列冊管理，有系爭土地地籍謄本可佐（見本院卷第2
    61至263頁）；王耕一於108年4月25日以豐普登字第037980
    號申請更正登記，委託許景明代理。理由依「台灣光復初期
    誤以死者名義申辦土地總登記處理要點」辦理名義更正登記
    。登記清冊之土地為系爭土地，權利範圍均為4分之1。更正
    前為「王象」，更正後為王耕一。繼承系統表載有王象之繼
    承人為王時鐘，王時鐘之繼承人為王正宗（絕嗣）、王耕一
    （繼承）等節，亦為兩造所不爭執（見本院卷第357頁）；
    兼以系爭買賣契約第9條約定：本件買賣案件賣方同意委任
    許景明地政士先行辦理土地更正登記至賣方王耕一名下後，
    再行辦理買賣移轉登記，若因法律原因無法完成產權更正登
    記時，則依第6條但書條款雙方同意解除買賣契約，賣方應
    退還已收價金之內容（見本院卷第111頁），可徵系土地先
    前仍登記於王象名下，而屬尚未辦理繼承登記之土地，需先
    更正登記為繼承人王耕一所有後，始能以王耕一知名義出賣
    予被告，則被告辯稱：買賣價金為未確定更正登記情形下之
    特定價格，與一般正常交易價格有所落差，尚非無據。
　⒊職是，系爭買賣契約約定之價金雖與系爭土地公告現值有所
    落差，然公告現值乃作為土地移轉伸到移轉現值之參考，由
    主管機關調查區段地價動態後，交由地價評議委員會評定，
    其屬於該土地客觀應存有之價值，但亦與土地最有效利用形
    成之個別宗地市價有別，且買賣雙方倘綜合考量標的物之現
    況、位置、耗費成本、潛在風險後，基於自由意志決定標的
    物之價格，並達成合意，亦難認該價格無法反應標的物之價
    值。本件系爭土地既有辦理繼承登記更正、多人持分、實際
    使用面積、現況出路困難等因素，王耕一最後決定以20萬元
    出賣系爭土地，尚非絕無可能，自難僅以出售價格與公告地
    價不相當，即認王耕一有何受詐欺之情形。
　㈣綜上諸端，尚難僅以系爭買賣契約約定之價金與市價顯不相
    當，且系爭賣賣契約所載標的內容與實際出售土地地號不同
    為由，即認被告有何提供不實資訊，致王耕一決定出賣系爭
    土地之意思決定形成受有影響，而陷於錯誤之事實。此外，
    原告復未舉證以實其說，故其主張，尚非可取。
五、綜上所述，原告依民法第767條第1項前段、第821條、第828
    條及第1148條規定，請求被告塗銷系爭移轉登記，回復為王
    耕一所有，即無理由，應予駁回。
六、本件事證已臻明確，兩造其餘主張、陳述及所提之證據，經
    審酌後認為均不足以影響本判決之結果，爰不逐一論列，併
    此敘明。
七、據上論結，本件原告之訴為無理由，依民事訴訟法第78條、
    第85條第1項前段，判決如主文。
中　　華　　民　　國　　111 　年　　3 　　月　　18　　日
　　              民事第一庭  審判長法  官  許石慶
　　                                法　官  廖欣儀
　　                                法  官　鍾宇嫣
以上正本，係照原本作成。
如對本判決上訴，須於判決送達後20日內向本院提出上訴狀（須
附繕本），如委任律師提起上訴者，應一併繳納上訴審裁判費。
中　　華　　民　　國　　111 　年　　3 　　月　　18　　日
                                    書記官
附表：
編號   縣市 鄉鎮市區  段 地  號 權利範圍 面積 01  臺中市 神岡區 圳北 361 1/4 3666.34平方公尺 02   同段 344 1/4 131.48平方公尺